臺灣臺南地方法院刑事判決　　　　　　　　　　　　　九十一年度訴字第一七二號
　　公　訴　人　臺灣台南地方法院檢察署檢察官
　　被　　　告　丁○○
　　　　　　　　乙○○
　　共　　　同
　　指定辯護人　本院設辯護人甲○○
右列被告等因偽造文書等案件，經檢察官提起公訴（九十年度偵字第一三七一五號、
九十年度偵字第一四九四二號），本院判決如左：
    主  文
丁○○、乙○○共同連續意圖供行使之用，而偽造有價證券，各處有期徒刑壹年拾月
，均緩刑伍年。
    事  實
一、丁○○與乙○○自民國八十九年三月二十日起，一同擔任會首，由丁○○負責召
    募如附表一所示之會員，乙○○負責召募如附表二所示之會員後併會，每會會款
    金額新台幣（下同）二萬元，共三十六會之互助會一組，該組互助會係本票會（
    即已得標者須開立本票予會員），採內標制，每月二十日在高雄市○○區○○街
    二三號開標，並約定由丁○○負責附表一之互助會會員（該等會員因信任丁○○
    ，故丁○○均無庸交付已得標會員所開立之本票於該等會員），乙○○則負責其
    他互助會會員（丁○○須按月將已得標會員所開立之本票交付予附表二所示之互
    助會會員）。嗣因附表二所示之互助會會員知悉丁○○及乙○○二人所共同經營
    之公司營運有問題，紛紛以高額之標金參與競標互助會，丁○○為防止上情為附
    表一所示之互助會會員所知悉，竟基於意圖為自己不法所有之概括犯意，於八十
    九年九月間起（即該互助會第七會起）至九十年八月份止，連續以少報互助會得
    標金額之方式，向附表一所示之互助會會員丙○○、庚○○等二人，分別超收會
    款一萬零一百元，致使丙○○、庚○○等二人陷於錯誤而溢繳互助會會款共計二
    萬零二百元，所得會款供其花用殆盡。嗣因丁○○、乙○○所經營之公司營運不
    佳，丁○○復於九十年六月二十日（公訴人誤載為九十年五月間），承續上開詐
    欺之犯意，與乙○○共同基於詐欺及行使偽造私文書之犯意聯絡，由丁○○在上
    址冒「庚○○」名義參加競標，以「七千元」得標（標單業於開標後丟棄而滅失
    ），並向其他活會會員詐稱係庚○○得標，而向庚○○詐稱係由他人得標，使不
    知情之活會會員丙○○、己○○（二會）、陳國信、戊○○、蕭裕隆、郭榮泰、
    賴進財、許晉源、莊金樹、郭崇龍、蘇拜長、洪怡芬、謝秋菊、陳美月、陳森吉
    、羅春蕙、甘振昌、李金鳳等人陷於錯誤，而各別交付一萬三千元之活會會款予
    丁○○、乙○○，總計詐得會款二十四萬七千元（該會進行至九十年六月二十日
    ，尚餘十九名活會會員，是其詐欺所得應為：１３０００×１９＝２４７０００
    ）（公訴人誤載為五十九萬五千元）。後因乙○○向附表二所示之互助會會員收
    取會款時，需交付該等會員已得標之會員所簽發之本票以為擔保，乙○○乃與丁○○共同基於偽造有價證券之犯意，偽以庚○○名義開立本票十一紙予附表二所
    示之活會會員郭榮泰、賴進財、許晉源、莊金樹、郭崇龍、蘇拜長、謝秋菊、陳
    美月、陳森吉、甘振昌、李金鳳等人。嗣因丁○○、乙○○所開設之公司週轉不
    靈，二人旋於九十年九月二十日宣布渠等所召募之上開互助會止會，附表一所示
    之互助會會員丙○○因催討無著，始知受騙。
二、案經丙○○告訴台灣台南地方法院檢察署檢察官偵查起訴。
    理  由
壹、被告丁○○部分：
    訊據被告丁○○固坦承有溢收會款及未得「庚○○」同意，偽以「庚○○」名義
    標得會款之事實不諱，惟矢口否認溢收會款金額為十萬一千元，辯稱：至八十九
    年九月份止，伊所負責之互助會會員中只有四人死會，此部分並無溢收之問題，
    分別係伊、伊太太李嘉宜（係伊以李嘉宜名義跟會）、廖偉深、陳宏義；其他六
    會活會會員中，戊○○、己○○（二會）、陳國信均有親自到場參與開標之過程
    ，伊並未對渠等溢收會款，伊僅對丙○○、庚○○溢收會款，總計二萬零二百元
    云云。經查：被告丁○○如何冒「庚○○」名義標得會款之事實，除據被告丁○○自承在卷外，核與證人庚○○於檢察官偵訊及本院調查時證稱情節相符，並有
    互助會會單一紙附卷可稽，被告丁○○此部分之自白與事實相符，應堪採信。至
    被告丁○○溢收會款之事實，經本院質之被告丁○○所負責之互助會會員即證人
    己○○，其到庭證稱：「我參加二會，直到止會為止我是活會」、「（問：這會
    每次開標你是否都有到場？）是」、「我每次都有親自去現場，看見得標人得標
    的情形，我每次都會帶現金去，是得標人得標金額再扣掉」等語（詳本院九十一
    年五月二十日審判筆錄），其亦證稱：「陳國信是我朋友，都是我打電話告訴他
    得標金額多少，他再將會款交給我，由我轉交給丁○○，每一次標會陳國信的部
    分都是這樣支付會款」等語（詳前開審判筆錄），另證人戊○○則到庭結證稱：
    「我參加一會」、「（問：此會每個月開標你是否都會到場？）是。因開標地點
    在我家附近」、「每次開標我都會帶二萬元在身上，開完標我就把會金給他」等
    語（詳前開審判筆錄），綜觀上開證人所述，足徵被告丁○○辯稱：僅溢收丙○○、庚○○之會款等語，應為事實，尚堪採信。另查，被告乙○○自承：冒庚○○名義開立本票十一紙等語，核與被告丁○○、證人丙○○、庚○○供稱、結證
    等語相符（詳後論述），被告丁○○雖未下手實施上開本票之開立，然被告丁○○與乙○○所召集之上開互助會本係本票會，此有會單一紙附偵查卷可稽，且被
    告丁○○、乙○○冒標上開互助會（被告乙○○冒標之事實，詳如後述）之目的
    無非係為了解決二人合組公司所發生之經濟危機，此亦為被告丁○○、乙○○自
    承在卷，若被告乙○○未冒「庚○○」名義開立本票十一紙予附表二所示之活會
    會員，實無法達成渠等二人冒標籌綽公司周轉金之目的，足徵被告丁○○與乙○○就上開冒庚○○名義開立本票之偽造有價證券犯行，事先同謀，有犯意之聯絡
    。此外，復有告訴人丙○○所提出之溢收會款明細表一紙附偵查卷可稽。是本件
    事證明確，被告丁○○此部分之犯行洵堪認定，應依法論科。
貳、被告乙○○部分：
    訊據被告乙○○固不否認未經庚○○之同意，即以庚○○名義開立本票之事實，
    惟矢口否認有何偽造私文書、詐欺之犯行，辯稱：庚○○曾向被告丁○○表示如
    需用錢，可以將他的會標下，且被告丁○○說庚○○要標，我很信任他，並未懷
    疑云云。經查：被告乙○○卻以「庚○○」名義開立本票乙節，業據被告乙○○
    自承在卷，核與被告丁○○供稱、告訴人丙○○指稱：「我是從會員莊金樹處看
    見庚○○本票」等語（詳九十年度發查字第一七六二號）及證人庚○○證稱：「
    我沒有開本票」等語（詳九十年度發查字第一七六二號）相符，被告乙○○確有
    以「庚○○」名義開立本票之事實，首堪認定。次查，被告丁○○冒「庚○○」
    名義標會，所得之互助會會金係用以支付其與被告乙○○共同經營公司所開立之
    票款等情，亦據被告丁○○供稱：「因為公司周轉金不足，我冒標會金是為公司
    ，公司的資金是乙○○在負責，他知道在九十年五、六月時公司已無力負擔票款
    」等語（詳本院九十一年五月二十日審判筆錄）明確，因之，被告乙○○與丁○○實有共同冒「庚○○」名義標取會款之動機。又被告乙○○於檢察官訊問時先
    自陳：「因為丁○○有跟對方（即庚○○）溝通好了，就向他借會。我有問過丁○○他說有徵詢庚○○同意」、「（問：提示庚○○筆錄，有何意見？）我一開
    始不知情，止會那天，我才知情」等語（詳九十年度偵卷第一四九四二號卷第五
    頁背面、第六頁），復於本院九十一年三月十四日調查時陳稱：「我有以庚○○
    的名義開立本票，我不知道庚○○是否知道，庚○○是丁○○的會員，他有告訴
    丁○○說他要標會」等語（詳本院九十一年三月十四日訊問筆錄），另於本院九
    十一年四月一日訊問時自稱：「（問：是否知道丁○○冒標庚○○的會？）認真
    說是不知道，我沒有問他為何沒有給我庚○○的本票」等語（詳本院九十一年四
    月一日訊問筆錄），嗣於本院審理時改稱：「（問：九十年六月份時，丁○○冒
    標庚○○的會，你是否知道？）不知道，要止會之前壹個多月，我才知道」、「
    庚○○是沒有說我可以寫他的本票」等語（詳本院九十一年五月二十日審判筆錄
    ），被告乙○○前後供詞反覆，其是否確實不知被告丁○○冒「庚○○」名義標
    會，實堪置疑。且被告丁○○於本院調查及審理時均供稱：「（問：沒有經過庚○○的同意，以庚○○的名義標會，乙○○是否知道？）他應該知道，因為這筆
    標下來的錢是支付公司經濟上的危機。我有跟他說我要用庚○○的名義標會，他
    說好」、「他（即乙○○）知道我標庚○○的會，沒有得到庚○○的同意。他當
    時沒有提到庚○○寄本票來」、「乙○○所負責的部分，庚○○的本票是他寫的
    」、「（問：沒有得到庚○○的同意標互助會，乙○○是否知道？）乙○○應該
    知道我冒標庚○○的會，我記得我有告訴他寫庚○○的會來軋我們的票」、「（
    問：庚○○的得標會金七千元是你自己決定或與乙○○一起決定？）我寫庚○○
    的會沒有告訴庚○○，我應該有跟乙○○討論過競標金額」等語（本院九十一年
    三月十四日、九十一年四月一日訊問筆錄、九十一年五月二十日審判筆錄）等語
    ，益證被告乙○○與被告丁○○就冒標「庚○○」會款之犯行，事先同謀，確有
    犯意之聯絡。末衡諸常情，倘被告乙○○主觀上認該會係經「庚○○」同意標取
    ，理應由已得標之「庚○○」開立本票予其他活會會員，焉有由被告乙○○自行
    以「庚○○」名義開立本票之理，益證被告丁○○與乙○○係事先同謀，而推由
    被告丁○○冒「庚○○」名義標取會款。綜上各節所述，被告乙○○涉犯偽造有
    價證券、詐欺及偽造私文書之犯行堪以認定，應依法論科。
參、核被告丁○○在得標會單上偽簽「庚○○」之署名及記載金額，雖標單上未載明
    「標單」二字，但依習慣該記載即表示互助會會員擬以該金額為利息競標，應認
    係準私文書。核被告丁○○、乙○○所為，均係犯刑法第三百三十九條第一項之
    詐欺取財罪、第二百十六條、第二百二十條第一項、第二百十條行使偽造私文書
    罪、刑法第二百零一條第一項之偽造有價證券罪。渠等偽造署名之行為係偽造私
    文書之部分行為，而偽造私文書後進而持以行使，偽造私文書之低度行為則為行
    使之高度行為所吸收，均不另論罪。被告丁○○、乙○○偽造「庚○○」之署名
    ，係偽造有價證券之部分行為；其行使偽造有價證券係偽造有價證券之低度行為
    ，均為偽造有價證券之全部及高度行為所吸收。被告丁○○、乙○○以偽造有價
    證券供作其債務之擔保，非單以有價證券為支付工具，而係行使偽造有價證券以
    外之另一行為，應另論以詐欺罪。被告乙○○與被告丁○○間，就未經「庚○○
    」同意，即以「庚○○」名義標取會金及冒「庚○○」名義開立本票十一紙之犯
    行間，事前同謀，其中冒標部分推由被告丁○○下手實施，偽造有價證券部分推
    由被告乙○○下手實施，應以共同正犯論。被告丁○○、乙○○同一次冒標之詐
    欺行為，同時向多次活會會員詐取會款，係以一行為觸犯數個相同之詐欺罪名，
    為同種想像競合犯，依刑法第五十五條規定，應從一重處斷。被告丁○○、乙○○前後多次詐欺（被告丁○○部分尚有二次溢收會款之詐欺取財犯行）、偽造有
    價證券犯行，均時間緊接，且犯罪構成要件均相同，顯係基於概括犯意為之，均
    應依連續犯之規定論以一罪，並均加重其刑。被告丁○○、乙○○所犯前開連續
    詐欺取財、行使偽造私文書、連續偽造有價證券三罪，具方法結果之牽連關係，
    為牽連犯，應依刑法第五十五條之規定，從較重之連續偽造有價證券罪。公訴人
    就被告丁○○行使偽造私文書、偽造有價證券、詐欺取財（偽造本票部分）及被
    告乙○○行使偽造私文書、詐欺取財犯行部分雖未予起訴，惟該部分之犯行與前
    揭被告丁○○詐欺取財部分（溢收會款）及被告乙○○偽造有價證券之部分有牽
    連關係，屬裁判上一罪，本院自得併予審理，併此敘明。查被告丁○○、乙○○
    因一時失慮而犯本罪，所犯情節並非重大，且被告乙○○於互助會止會前，亦將
    所偽造之本票收回，幸未造成損害，嗣後並已將本票撕毀，然本罪最低法定刑為
    三年有期徒刑，經審酌上開情狀，認對被告丁○○、乙○○科以法定最低度之刑
    ，猶嫌過重，爰依刑法第五十九條規定，均減輕其刑。爰審酌被告二人並無前科
    、本次犯罪動機、手段、目的、及犯罪後坦承部分犯行等一切情狀，各量處如主
    文所示之刑，以資懲儆。查被告二人均未曾受有期徒刑以上刑之宣告，有卷附之
    臺灣高等法院被告全國前案紀錄表二紙可按，渠等因一時失慮，致罹刑典，於本
    院審理期間表示深具悔意，經此刑之宣告後，應知警惕而無再犯之虞，本院因認
    暫不執行渠等刑為當，均諭知宣告緩刑伍年，用啟自新。至被告丁○○所偽造之
    標單及被告乙○○偽造之本票十一紙，均業已撕毀而滅失，業據被告丁○○、乙○○於本院審理時自承在卷，爰均不另為沒收之諭知，附此敘明。
據上論斷，應依刑事訴訟法第二百九十九條第一項前段，刑法二十八條、第五十六條
、第二百十六條、第二百十條、第二百二十條第一項、第三百三十九條第一項、第二
百零一條、第五十五條、第五十九條、第七十四條第一款、罰金罰鍰提高標準條例第
一條前段，判決如主文。
本案經檢察官蘇榮照到庭執行職務。
中      華      民      國    九十一    年      五      月    二十四    日
                                  臺灣臺南地方法院刑事第二庭
                                          法  官  鄭  燕  璘
右正本證明與原本無異。
如不服本判決，應於判決送達後十日內，向本院提出上訴狀。
                                          書記官  田  富  蓉
中      華      民      國    九十一    年      五      月    二十四    日
附錄本案論罪科刑法條全文：
刑法第三百三十九條第一項
意圖為自己或第三人不法之所有，以詐術使人將本人或第三人之物交付者，處五年以
下有期徒刑、拘役或科或併科一千元以下罰金。
刑法第二百一十六條
行使第二百十條至第二百十五條之文書者，依偽造、變造文書或登載不實事項或使登
載不實事項之規定處斷。
刑法第二百一十條
偽造、變造私文書，足以生損害於公眾或他人者，處五年以下有期徒刑。
刑法第二百零一條
意圖供行使之用，而偽造、變造公債票、公司股票或其他有價證券者，處三年以上十
年以下有期徒刑，得併科三千元以下罰金。
附表一：
李嘉宜、廖偉深、陳宏義（陳文安）、庚○○、丙○○、己○○（二會）、陳國信、
戊○○
附表二：
蕭裕隆、郭榮泰、王昭民、何家福、賴進財、許晉源、莊金樹、張秀琴、郭崇龍、蘇
拜長、游萬興、郭明川、沈文、洪怡如、洪怡芬、謝秋菊、陳美月、陳森吉、羅春蕙
、吳蜜惠、甘鎮昌、謝意志、李金鳳、許伯旭、鄭秀娟。
